【裁判字號】    90,台上,4857
【裁判日期】    900809
【裁判案由】    因盜匪案件
【裁判全文】
最高法院刑事判決                                九十年度台上字第四八五七號
    上  訴  人  甲○○
右上訴人因盜匪案件，不服台灣高等法院台中分院中華民國九十年六月十九日第二審
更審判決（八十九年度上更(一)字第一○七號，起訴案號：台灣台中地方法院檢察署八
十五年度偵字第一七○四、四五三一、四九八九號），提起上訴，本院判決如左：
    主  文
原判決撤銷，發回台灣高等法院台中分院。
    理  由
本件原判決認定上訴人甲○○綽號「小黑」，曾犯竊盜罪，經台灣桃園地方法院判處
有期徒刑六月，於民國八十二年十月二十七日執行完畢。猶不知悔改，復與陳晉華、
蔣義民、李成志、陳錫祺（以上四人均經原審法院判刑確定），共同意圖為自己不法
之所有，並基於概括之犯意，或三人或四人或五人，於原判決附表一記載之時間、地
點及方法，使同附表記載之被害人不能抗拒後而取該被害人之財物（詳如原判決附表
一之記載），得手後朋分花用。嗣經警於八十五年一月二十七日十八時五十分及八十
五年三月十一日二十三時五十分許，分別在台中市○○路四九四號四樓及彰化縣員林
鎮○○街五七號前，捕獲李成志、蔣義民、陳晉華及陳錫祺等人，並扣得李成志所有
供犯罪所用工具即不具殺傷力之改造四五手槍二支、子彈一顆（含彈匣一個）、手銬
一副、西瓜刀二支、匕首一支、尖刀二支、童軍繩一條等情。因而撤銷第一審關於諭
知上訴人無罪部分之判決，改判論處上訴人共同連續意圖為自己不法所有，以強暴致
使不能抗拒而取他人之物（累犯）罪刑，固非無見。然查：(一)、證據之取捨，法院雖
有自由判斷之權，但其取捨不得違背經驗法則或論理法則，否則其採證即屬違法。被
害人林麗卿固在警局指認上訴人之口卡片稱：上訴人係在其基舜建材行實施強盜犯人
之一（偵字第一七○四號卷第二十頁反面）。惟該被害人在原審前次審理中命其當庭
指認時則稱：「因為天色暗（指被強盜之時），我認不清楚，我不確定是甲○○……
」（原審法院上訴字卷第五十九頁反面）。林麗卿既因天色黑暗而認不清楚，則其於
警局在上訴人口卡片上之指認，是否正確，尚待釐清。原判決置林麗卿在原審法院此
部分之陳述於不顧，仍以其在口卡片上之指認，作為認定上訴人參與強盜行為之證據
（原判決正本第四頁第五至六行），其採證難謂未有違背經驗法則。(二)、共同被告所
為不利於己之供述，固得採為其他共同被告犯罪之證據，惟此項不利於己之供述，依
刑事訴訟法第一百五十六條第二項規定，仍應調查其他必要之證據，以察其是否與事
實相符，自難專憑此項供述，為其他共同被告犯罪事實之認定。上訴人始終否認有參
與李成志為首之強盜行為，共同被告李成志、陳晉華、蔣義民、陳錫祺等四人，雖在
警局初訊或於原審法院前次審理時均供稱：上訴人有參與如原判決附表一所記載之各
次強盜行為。但該李成志等四人於第一審法院調查證據中則均稱：上訴人未與伊等共
同強盜。李成志並稱：伊以前說上訴人參與強盜行為，係上訴人搶去伊女友，乃挾怨
報復云云。陳晉華、蔣義民及陳錫祺亦均稱：與上訴人不認識（第一審法院訴緝字卷
第九十三頁、第一一七至一一八頁）。其前後供述不一致，有瑕疵甚明。且被害人李
明華、張秀春、陳正豐、楊欣瑩在原審經命當庭指認時或稱：被搶之日未看清搶匪之
面孔，無法確認上訴人係搶匪中之一人。或稱：不記得所搶之人等語（原審上更(一)字
卷第一宗第七○、九二、一○六、一二八頁）。原審未調查其他證據，以察該李成志
等四人在警局暨原審前次審理時之供述，是否與事實相符，遽以該李成志等四人有瑕
疵之供述，採為判決之基礎，顯有可議。(三)、被告之僱主，法律上並無不得為證人之
規定，至其證言之證明力如何﹖依刑事訴訟法第一百五十五條第一項規定，由法院自
由判斷，惟所判斷之心證理由，應詳為闡述，方足以昭折服。證人即包商王榮春證稱
：自八十四年十月間起至八十五年二、三月間止，伊僱用上訴人在台中火力發電廠工
作，上訴人在受僱期間與伊同住，未有於凌晨外出之情事等語（原審法院上訴字卷第
二十七頁及其反面）。原判決未說明王榮春之證言有何瑕疵或不實，徒以「王榮春係
被告（指上訴人）之僱主，於作證時不免有迴護之詞，故其證言並不足取」（原判決
正本第三頁第十二至十三行），予以捨棄不採，自有未合。(四)、盜匪案件扣案之物品
除係違禁物外，縱屬犯人所有，如其於犯罪時未予使用，且非供犯罪預備之物者，仍
不得宣告沒收。此觀刑法第三十八條第一項第二款、第三項之規定甚明。原判決認定
扣案不具有殺傷力之改造四五手槍二支，係共犯李成志所有，惟經內政部警政署刑事
警察局鑑驗結果，均係仿造半自動手槍之玩具手槍，其槍枝號碼分別為「00000
00000」、「0000000000」，有該警察局鑑驗通知書在卷可稽（偵字
第一七○四號卷第二八七頁）。則原判決此部分認定之事實，已與卷內資料不符；且
原判決附表一除編號「８」、「」外，其餘各次上訴人等強盜行為，共犯李成志均
持有改造四五手槍，惟該附表未記載李成志每次持有該手槍幾支﹖其槍枝號碼是何﹖
苟李成志每次僅持有該手槍一支，並係同一支之手槍，則扣案之另一支改造四五手槍
，似上訴人等於犯罪時未予使用，苟屬無訛，原判決復未認該支之改造四五手槍係違
禁物或係供犯罪預備之物，竟併予宣告沒收，於法即屬有違。又原判決附表一未記載
上訴人等犯罪時，尚持用共犯李成志所有不具有殺傷力之子彈一顆及童軍繩一條，原
判決復未認定該子彈為違禁物或該子彈及童軍繩均為供犯罪預備之物，其判決主文竟
併諭知子彈一顆、童軍繩一條沒收，亦有違誤。上訴意旨指摘原判決不當，尚非全無
理由，應認仍有撤銷發回更審之原因。又原判決不另諭知無罪部分，基於審判不可分
原則，應予一併發回。
據上論結，應依刑事訴訟法第三百九十七條、第四百零一條，判決如主文。
中      華      民      國     九十     年      八      月      九      日
                              最高法院刑事第四庭
                                  審判長法官  董  明  霈
                                        法官  丁  錦  清
                                        法官  林  茂  雄
                                        法官  王  居  財
                                        法官  張  祺  祥
      右正本證明與原本無異
                                              書  記  官
中      華      民      國     九十     年      八      月     十五     日


司法院資訊處製作；財團法人民間司法改革基金會備份。
